臺灣宜蘭地方法院民事判決　九十一年度重訴字第五八號
　　原　　　告　恒暢企業股份有限公司
　　法定代理人　丁○○
　　訴訟代理人　戊○○
　　被　　　告　台灣土地銀行
　　法定代理人　甲○○
　　訴訟代理人　丙○○
　　　　　　　　乙○○
右當事人間請求第三人異議之訴事件，本院判決如左：
　　主　　　文
本院九十年度執全字第六一六號強制執行事件，就「七五型ＰＥ管φ九○～φ四○○
配合七五Ｍ／Ｍ單螺桿押出後段設備」所為查封之強制執行程序應予撤銷。
訴訟費用由被告負擔。
　　事　　　實
甲、原告方面：
　一、聲明：如主文第一項所示。
　二、陳述：
　　（一）緣原告前欲接手經營訴外人華聯塑膠股份有限公司（下稱華聯公司）之業
　　　　　務，而與該公司洽談承租廠房及設備。過程中華聯公司表示因資金壓力，
　　　　　所以希望將其中之「七五型ＰＥ管φ九○～φ四○○配合七五Ｍ／Ｍ單螺
　　　　　桿押出後段設備（下稱七五型押出設備）」出售給原告，民國九十年十月
　　　　　二日雙方簽訂買賣契約，約定價金新台幣（下同）一千四百萬元，簽約時
　　　　　原告先給付一百萬元，華聯公司應即將該套設備及發票交付給原告；同年
　　　　　月三日及八日，原告就華聯公司之其餘設備及廠房分別簽訂租賃契約，租
　　　　　期十年，自簽約日起算。嗣華聯公司表示該公司尚有一份訂單未完成，因
　　　　　此要求原告將前開買受及承租之設備、廠房等，再反租給華聯公司，期間
　　　　　至九十年十二月三十一日止，租金二十萬元，雙方另就款項之支付及承租
　　　　　事宜簽訂協議書，華聯公司除應給付原告二十萬元租金外，尚需給付原告
　　　　　損害賠償三十萬元，合計五十萬元，於系爭機器買賣之尾款中扣除，扣除
　　　　　後之買賣價金餘款為一千三百五十萬元，原告已支付完畢，故前開七五型
　　　　　押出設備應屬原告所有。
　　（二）詎被告因與華聯公司之債務糾葛，而於民國九十年十二月初對該公司聲請
　　　　　鈞院九十年度執全字第六一六號假扣押強制執行，同年月六日在華聯公司
　　　　　廠房執行時，被告誤以為前開七五型押出設備一套係其債務人華聯公司所
　　　　　有，而聲請鈞院執行查封，顯為錯誤，為此依強制執行法第十五條規定提
　　　　　起本件訴訟，請求前開強制執行事件中就系爭七五型押出設備所為查封程
　　　　　序應予撤銷。
　　（三）被告雖辯稱系爭設備尚未點交，仍於華聯公司占有中而不生所有權移轉之
　　　　　效力云云。惟查：
　　　　　１、系爭買賣合約簽訂後，原告即指派證人楊光雄進駐廠房而完成機器點
　　　　　　　交。
　　　　　２、華聯公司之法定代理人即蘇勝雄並不否認原告所提買賣、租賃契約及
　　　　　　　協議書等件之真正，然其欲藉系爭設備之查封，抵償對被告之部分債
　　　　　　　務，及維繫日後與被告間之關係，因此為原告尚未付清價款，系爭設
　　　　　　　備尚未點交予原告等不實證詞，自不足採信。
　　　　　３、鈞院執行中原告正巧因故外出，返回時已被查封在案，當時廠內僅有
　　　　　　　部分員工，員工對於原告與華聯公司之買賣並不知情，以致未能即時
　　　　　　　表達，事後原告於查封隔日即向鈞院提出聲明異議。
　三、證據：提出合約書、認證書、公證書（含房屋租賃契約）、（機器設備）租賃
　　　契約書、協議書、切結書、發票、存證信函、本院九十年度執全字第六一六號
　　　民事裁定各一件、匯款單十二件，並聲請訊問證人楊光雄為證。
乙、被告方面：
　一、聲明：原告之訴駁回。
　二、陳述：
　　（一）對於原告與被告之債務人即訴外人華聯公司就系爭七五型押出設備簽訂買
　　　　　賣契約乙節不爭執。
　　（二）華聯公司與原告簽訂買賣契約後，迄未將系爭七五型押出設備交付給原告
　　　　　：
　　　　　１、證人蘇勝雄即華聯公司法定代理人證稱：楊光雄只是前去瞭解廠房狀
　　　　　　　況，並非接受機器，系爭設備從來沒有交付給原告過，雙方約定等到
　　　　　　　九十年十二月底才要點交等語。因此華聯公司於經營狀態下，不可能
　　　　　　　接受其他公司派員充任廠長，且證人楊光雄為原告法定代理人之兄，
　　　　　　　其證詞顯然不實、偏袒原告。
　　　　　２、原告於九十一年三月五日寄予華聯公司之存證信函中，自認華聯公司
　　　　　　　之廠房及系爭設備直至九十年底均未點交予原告之事實。
　　　　　３、被告於九十年十二月六日上午十一時二十分會同鈞院執行處人員至華
　　　　　　　聯公司位於宜蘭縣五結鄉○○村○○○路○段三八號事務所實施查封
　　　　　　　時，系爭設備係置放在事務所由華聯公司占有中，且當時有華聯公司
　　　　　　　職員多人在場，原告如已完成點交占有系爭設備，在查封時為何未表
　　　　　　　示上情。
　　　　　從而，系爭設備尚未經華聯公司交付給原告，依民法第七百六十一條規定
　　　　　系爭設備應仍屬華聯公司所有，原告無排除本件強制執行之權利，不得訴
　　　　　請撤銷。
　三、證據：提出華聯公司執照及營利事業登記證各一件，並聲請訊問證人蘇勝雄及
　　　調閱本院院九十年度執全字第六一六號因假扣押強制執行事件卷宗為證。
　　理　　　由
一、本件原告起訴主張：原告前欲接手經營訴外人華聯公司之業務，而與該公司洽談
　　承租廠房及設備。過程中華聯公司表示因資金壓力，所以於九十年十月二日將系
　　爭七五型押出設備出售給原告，價金一千四百萬元，雙方約定簽約時原告先給付
　　一百萬元，而華聯公司應即將該套設備及發票交付給原告；同年月三日及八日，
　　原告就華聯公司之其餘設備及廠房分別簽訂租賃契約，租期十年，自簽約日起算
　　。嗣華聯公司表示該公司尚有一份訂單未完成，因此要求原告將前開買受及承租
　　之設備、廠房等，再反租給華聯公司，期間至九十年十二月三十一日止，租金二
　　十萬元，雙方另就款項之支付及承租事宜簽訂協議書，華聯公司除應給付原告二
　　十萬元租金外，尚需給付原告損害賠償三十萬元，合計五十萬元，於系爭機器買
　　賣之尾款中扣除，扣除後之買賣價金餘款為一千三百五十萬元，原告已支付完畢
　　，故前開七五型押出設備應屬原告所有。詎被告因與華聯公司之債務糾葛，而於
　　民國九十年十二月初聲請對該公司以鈞院九十年度執全字第六一六號為假扣押強
　　制執行，同年月六日在華聯公司廠房執行時，被告認前開七五型押出設備一套係
　　華聯公司所有，而聲請鈞院執行查封，顯為錯誤，為此依強制執行法第十五條規
　　定提起本件訴訟，請求前開強制執行事件中就系爭七五型押出設備所為查封程序
　　應予撤銷。
二、被告則以：其債務人即訴外人華聯公司與原告簽訂買賣契約後，迄未將系爭七五
　　型押出設備交付給原告，被告於九十年十二月六日上午十一時二十分會同本院執
　　行處人員至華聯公司位於宜蘭縣五結鄉○○村○○○路○段三八號事務所實施查
　　封時，該設備係置放在公司事務所由華聯公司占有中，依民法第七百六十一條規
　　定，動產尚未交付，其所有權並不發生移轉，因此系爭設備仍屬華聯公司所有，
　　原告並無排除本件強制執行之權利等語置辯。
三、按第三人就執行標的物有足以排除強制執行之權利者，得於強制執行程序終結前
　　，向執行法院對債權人提起異議之訴強制執行法第十五條定有明文。又所謂就執
　　行標的物有足以排除強制執行之權利者，包括所有權在內。本件原告主張：其於
　　九十年十月二日向華聯公司購買系爭七五型押出設備一套，價金一千四百萬元，
　　雙方約定簽約時原告先給付一百萬元，而華聯公司應即將該套設備及發票交付給
　　原告；同年月三日及八日，原告就華聯公司之其餘設備及廠房分別簽訂租賃契約
　　，租期十年，自簽約日起算。嗣華聯公司表示該公司尚有一份訂單未完成，因此
　　要求原告將前開買受及承租之設備、廠房等，再反租給華聯公司，期間至九十年
　　十二月三十一日止，租金二十萬元，雙方另就款項之支付及承租事宜簽訂協議書
　　。嗣系爭設備於九十年十二月六日為華聯公司之債權人即被告聲請假扣押強制執
　　行，在宜蘭縣五結鄉○○村○○○路○段三八號華聯公司事務所遭查封等情，業
　　據其提出與所述相符之合約書、認證書、公證書（含房屋租賃契約）、（機器設
　　備）租賃契約書、協議書、切結書、發票、本院九十年度執全字第六一六號民事
　　裁定各一件為證。被告對於右列文書之真正，及前開時、地曾聲請查封系爭七五
　　型押出設備之事實均不爭執，堪信為真實。原告據上情主張其為系爭七五型押出
　　設備之所有權人，然被告辯稱：華聯公司實際上並未依約將系爭七五型押出設備
　　交付給原告，查封時該設備在華聯公司占有中，原告尚未取得系爭設備之所有權
　　等語，並聲請訊問證人蘇勝雄即華聯公司之法定代理人為證。
四、經查：
　（一）按動產物權之讓與，非將動產交付，不生效力。讓與動產物權，而讓與人仍
　　　　繼續占有動產者，讓與人與受讓人間，得訂立契約，使受讓人因此取得間接
　　　　占有，以代交付。民法第七百六十一條第一項前段、第二項分別定有明文。
　　　　前開法條第一項前段所稱之交付，非以現實交付為限，如依同條第二項規定
　　　　，讓與動產物權，而讓與人仍繼續占有動產者，讓與人與受讓人間得訂立契
　　　　約，使受讓人因此取得間接占有（即占有改定），亦發生交付之效力。是出
　　　　賣人依民法第三百四十八條第一項之規定，負有交付其物於買受人，並使其
　　　　取得該物所有權之義務。其交付（即為移轉占有）之方法，除現實交付及簡
　　　　易交付外，亦得以前述占有改定方式為之。
　（二）本件被告所為右揭抗辯，雖據證人蘇勝雄到庭證稱：「九十年九月、十月間
　　　　，原告法定代理人從大陸回來找我，因為當時我的財務發生問題，希望有資
　　　　金進來，所以找他一起來做，他要求我要將系爭機器賣給他，才要提供資金
　　　　，：：機器賣了一千四百萬元，我的機器從來沒有交給原告過，當時是約定
　　　　九十年十二月底才要把機器交給原告，因為當時我接了一筆訂單，：：。簽
　　　　約後原告法定代理人曾派他哥哥到工廠，九十年十月份到廠，他並不是去接
　　　　收機器，而是去瞭解廠房的狀況，他待到十二月，都沒有簽收機器。原告只
　　　　在簽約時付了壹佰萬給我，：：，壹佰萬的部分我有開發票給他。」、「查
　　　　封時機器是在我占有中」、「因為（簽約）當時原告尚未把價款付清，所以
　　　　我就沒有將機器交給他，雖然契約寫說簽約時就將機器交付，但實際上因為
　　　　彼此很熟，所以並沒有實際交付。」等語在卷。
　（三）然查：
　　　　１、華聯公司與原告先後於九十年十月二日、同年三日、同年月八日，就系
　　　　　　爭七五型押出設備、華聯公司之其餘設備及該公司位於宜蘭縣五結鄉○
　　　　　　○村○○○路○段三八號之廠房，分別簽訂買賣契約、（機器設備）租
　　　　　　賃契約書、房屋租賃契約，該買賣契約第二條約定簽約時原告先給付一
　　　　　　百萬元，而華聯公司應即將該套設備及發票交付原告。嗣因華聯公司尚
　　　　　　有訂單未完成，因此於同年月十一日另與原告簽訂協議書，該協議書第
　　　　　　三條第一至三項分別約定原告同意華聯公司得繼續使用其買受及承租之
　　　　　　右開設備、廠房至九十年十二月三十一日止；但華聯公司應支付前開租
　　　　　　、售契約（簽訂）起至九十年十二月三十一日止之租金二十萬元；且華
　　　　　　聯公司因延遲交屋及機械造成原告之損害，同意賠償原告三十萬元，上
　　　　　　開事實有前述兩造所不爭執之合約書、認證書、房屋租賃契約、（機器
　　　　　　設備）租賃契約書、協議書各一件在卷可按，且證人蘇勝雄到庭亦證稱
　　　　　　華聯公司確有與原告簽署前開文書屬實。
　　　　２、因此：
　　　　　　(1)華聯公司與原告就系爭設備簽訂買賣契時，本即約定原告交付一百萬
　　　　　　　元時，無待全額價金均已給付完畢，被告即應將系爭設備交付給原告
　　　　　　　。而證人蘇勝雄亦不否認簽約當日華聯公司已給付一百萬元款項，則
　　　　　　　依約當時原告便得請求華聯公司交付系爭設備，否則該公司如欲行使
　　　　　　　同時履行抗辯權，以原告尚未給付餘款為由拒絕交付，何需於同日為
　　　　　　　前開約定，翌日復至本院公證處辦理契約認證？是證人蘇勝雄證稱因
　　　　　　　為簽約當時原告尚未把價款付清，所以沒有將機器交付云云，顯與事
　　　　　　　實有所不符。
　　　　　　(2)再者，華聯公司倘於買賣契約簽訂後至九十年十一月六日被告聲請假
　　　　　　　扣押強制執行止，迄未依約將系爭設備交付給原告，皆由其以「所有
　　　　　　　權人」之身分繼續占有使用系爭設備，則其對買受之原告雖可能負有
　　　　　　　遲延給付之損害賠償責任，然並無給付「租金」之義務。惟渠等卻於
　　　　　　　同年十月十一日另行簽訂協議書，約定華聯公司於租售簽約簽訂後可
　　　　　　　以繼續使用系爭設備及已出租原告之廠房、其餘設備，期間至同年十
　　　　　　　二月三十一日為止，惟需給付「租金二十萬元」，遲延給付之損害賠
　　　　　　　償額另計三十萬元。可見華聯公司與原告簽訂買賣契約後，（姑不論
　　　　　　　原告主張簽約後即指派證人楊光雄進駐廠房完成機器點點交乙節是否
　　　　　　　屬實）縱然華聯公司事實上一直均未將系爭設備「現實交付」予原告
　　　　　　　直接占有，然渠等至遲於簽訂協議書時，應已有合意藉由成立租賃契
　　　　　　　約之方式，使出賣之華聯公司改以「承租人」之身分繼續占有使用前
　　　　　　　開設備，而買受之原告因此以「所有權人兼出租人」之身分取得間接
　　　　　　　占有，以代交付。則揆諸前開說明，本件設備於簽訂協議書時自已發
　　　　　　　生動產物權讓與之效力。故證人蘇勝雄雖證稱迄未交付系爭設備予原
　　　　　　　告，均由其占有中，其意僅為沒有實際交付予原告取得直接占有之行
　　　　　　　為而已，並不足以作為有利於被告抗辯之認定。
　　　　　　(3)至被告另辯稱原告嗣於九十一年三月間曾寄發存證信函表示華聯公司
　　　　　　　已逾九十年十二月三十一日之期限，迄未點交系爭設備之情，並引用
　　　　　　　原告所提存證信函一件為據。然審諸右述華聯公司與原告另訂協議書
　　　　　　　簽之過程，可見原告寄發該信函應係催告華聯公司與原告間約定之租
　　　　　　　賃期限業已屆滿，該公司應依約儘速將系爭設備返還予原告直接占有
　　　　　　　之意，並非承認其尚未受讓系爭設備之所有權，故被告此部分之抗辯
　　　　　　　，亦不足為採。
　　　　　　(4)從而，本件原告至遲於九十年十月十一日已因占有改定之方式，而受
　　　　　　　讓系爭設備之所有權，同年十一月六日被告聲請查封系爭設備時，該
　　　　　　　設備雖放置於華聯公司廠房中，然該物已非華聯公司所有。
五、綜右所述，本件原告主張其為系爭七五型押出設備之所有權人，依此提起第三人
　　異議之訴，請求撤銷本院九十年度執全字第六一六號強制執行程序就該設備所為
　　查封之強制執行程序，即屬有據，應予准許。
六、本件事證已臻明確，兩造其餘攻擊、防禦方法，核與本件判決結果不生影響，爰
　　不一一論述，附此敘明。
七、結論：原告之訴為有理由，依民事訴訟法第七十八條，判決如主文。
中　　　華　　　民　　　國　　九十一　　年　　 十一　　 月　　 十九　　 日
　　　　　　　　　　　　　　　　臺灣宜蘭地方法院民事庭
~B法　　　官　林翠華
右為正本係照原本作成。
如對本判決上訴，須於判決送達後廿日內向本院提出上訴狀。
中　　　華　　　民　　　國　　九十一　　年　　 十一　　 月　　 十九　　 日
~B法院書記官　沈峰巨
